【裁判字號】    88,勞訴,21
【裁判日期】    890503
【裁判案由】    給付退休金
【裁判全文】
臺灣臺南地方法院民事判決                          八十八年度勞訴字第二一號
    原      告  乙○○
    訴訟代理人  陳文欽
    被      告  台南汽
    法定代理人  甲○○
    訴訟代理人  王育哲
                施煜培
                施承典
右當事人間請求給付退休金事件，本院判決如左：
    主      文
被告應給付原告新台幣伍拾壹萬肆仟壹佰捌拾貳元，及自民國八十八年四月一日起至
清償日止，按週年利率百分之五計算之利息。
原告其餘之訴駁回。
訴訟費用由被告負擔。
本判決於原告以新台幣壹拾柒萬貳仟元為被告供擔保後，得假執行；但被告如於假執
行程序實施前，以新台幣伍拾壹萬肆仟壹佰捌拾貳元為原告預供擔保，得免為假執行
。
原告其餘假執行之聲請駁回。
    事      實
甲、原告方面：
一、聲明：求為判決被告應給付原告新台幣（下同）五十一萬七千零三十八元，及自
    民國（下同）八十八年四月一日起至清償日止，按週年利率百分之五計算之利息
    。並願供擔保請准宣告假執行。
二、陳述：
  （一）查原告自七十九年九月一日起受僱於被告公司，詎被告公司於八十八年二月
        廿八日以公司虧損與業務緊縮為由，將原告予以解僱，且未依勞動基準法之
        規定，給付原告退休金，雖經原告請求台南市勞工科調解，亦未成立。
  （二）原告於二十四年十月十二日生，至八十八年二月二十八日被解僱時年六十三
        歲，被告應依勞動基準法第五十四條、第五十五條之規定，給付原告退休金
        ，查原告離職前六個月，每月領得之薪資分別為：八十八年二月為二七二五
        三元；八十八年一月為三二一五０元；八十七年十二月為三一八二四元；八
        十七年十一月為二九九九九元；八十七年十月為二九一五五元；八十七年九
        月為三二一０四元，故平均工資為三０四一四元，而原告工作期間共計八年
        五個月，應可領十七個月之平均工資，即五一七０三八元。又依勞動基準法
        施行細則第二十九條第一項規定：雇主應給付之勞工退休金應自勞工退休之
        日起三十日內給付之，所以原告請求被告應自八十九年四月一日起給付法定
        遲延利息。
  （三）對被告答辯之陳述：
        (1)查原告係因被告公司以公司虧損與業務緊縮，加上原告年齡已大為由，予
          以解僱，此有被告公司代表參與台南市政府勞工科勞資爭議協調會紀錄一
          件可佐，雖被告提出申請書一紙載有：「：：：為配合公司業務、精簡人
          事，要求退休：：：」等語，然並非原告親寫，原告雖在該申請書上簽名
          ，但細繹其意，實因被告公司先以「精減人事」為由，自八十八年二月二
          十八日起解僱原告，原告始向被告公司申請以「退休方式」辦理，但仍遭
          被告公司拒絕，此可從申請書記載之日期為「八十八年二月廿八日」，而
          被告公司蔡文雄經理始於原告遭解僱後之「八十八年三月二日」在申請書
          上批示原告之年資，轉交被告公司總經理，否則如原告先主動提出申請退
          休，被告公司應在原告離職之前，接到原告之申請書並加以批示，足認被
          告主張係原告主動請求退休，並不可採。況依勞工保險局書函，被告於八
          十九年三月十六日向勞工保險局申報原告自八十九年二月廿八日退保，退
          保原因為「退休」，與其他員工係以辭職退保不同，因此被告依法自應給
          付原告退休金。
        (2)又行政院勞工委員會八十年十月二十一日勞動三字第二七０一四號函指出
          ：事業單位因業務緊縮而終止契約，對於年滿六十歲勞工，應依內政部七
          十四年五月二十八日台內勞字第二九八九八九號函釋，予以強制退休，不
          得以資遺方式辦理，僱主拒不依規定發給退休金時主管機關可依勞動基準
          法第七十八條規定移請地檢署偵辦，是被告主張其願以資遺方式處理本案
          ，於法不合。再原告於任職時，並未同意日後不領資遺費或退休金，縱使
          有此約定，亦屬無效。
        (3)至於被告爭執原告每月所領之薪資，應扣除健保費、勞保費乙節，依原告
          提出之薪資明細表所列之健保費、勞保費，均是由原告所得薪資中支出，
          因此在計算薪資實際所得，自應含原從薪資支付健保費及勞保費之部分款
          項。另被告爭執所謂勤務津貼及裝卸津貼等不屬於薪資部分，依勞動基準
          法第二條第三款對於工資之定義，只要是勞工因工作而獲之報酬均包含在
          內，且包括其他任何名義之經常性給與，因此上開津貼均屬於工資，被告
          之抗辯並不可採。
三、證據：提出勞工保險卡影本一件、台南市政府勞工科勞資爭議協調會紀錄影本一
    件、薪資表一件、銀行存褶影本一件為證，並聲請向勞工保險局函查原告自七十
    九年九月一日以被告公司勞工身分加入勞保後，於何時退保？
乙、被告方面：
一、聲明：求為判決駁回原告之訴及假執行之聲請。如受不利之判決，願供擔保請准
    免予假執行。
二、陳述：
  （一）原告曾於五十九年十一月間進入被告公司擔任司機助手，六十九年八月間離
        職，七十九年八月間，原告擬再度進入被告公司服務擔任搬運工，而與派車
        室督導陳乾貴接洽時，陳乾貴曾告知原告年已五十五歲，將來不能領取資遣
        費或退休金，原告亦同意將來離職時絕不請求，陳乾貴乃報告經理核准後予
        以僱用，是原告於離職後請求給付退休金，實無理由。
  （二）又原告係自請服務至八十八年二月二十八日為止退休，被告公司從未予以命
        令或強制其退休，此有原告致被告公司之申請書載明：「員乙○○：：：年
        滿六十有三，為配合公司業務，精減人事，要求退休。」可為明證，雖原告
        對於該申請書，承認名字為其所簽，而否認知其內容，唯證人陳乾貴證稱：
        「因原告本人不識字要我幫他撰稿，他要帶回去給他家屬看過後，認為文字
        上沒大礙後，才由他簽名蓋章。」，且以經驗法則斷之，不可能有人在不知
        內容下，盲目簽名蓋章加以承認者，可見原告主張不知申請書內容，實說謊
        不可採信。又上開申請書只簽呈到經理，總經理未核准，故被告公司未准原
        告自請退休。再自請退休勞基法第五十三條定有條件，即須工作十五年滿五
        十五歲，或工作滿二十五年，該規定為強制規定，故原告年滿六十歲仍不得
        自請退休，自不能請求退休金。
  （三）原告起訴狀主張八十八年三月三十一日被告公司解僱原告，而其八十八年十
        二月二十四日準備書狀則主張八十八年二月二十八日起解僱原告。查解僱乃
        一事實，何日解僱只有一種，原告先後主張解僱日期不同，可見其主張被告
        加以解僱非實。何況被告乃一有規模、歷史頗久之有名公司，解僱員工均有
        人事命令，原告提不出人事命令。再由被告提出為證之原告自請退休申請書
        ，更加可證被告並未解僱原告，乃原告自請退休。
  （四）原告據台南市政府八十八年七月十六日勞資爭議協調會紀錄，有「因公司虧
        損與業務緊縮，加上勞方年齡已大不得不解僱之故，情理上仍願以資遣處理
        」之資方報告記載，而主張被告有解僱原告。唯查該協調會紀錄顯為紀錄人
        之筆誤，因當時被告只是表示公司念在勞方年齡已大願優惠勞方，以資遣處
        理之意願，並非承認公司有解僱原告，蓋若公司有解僱原告，則一定要給付
        退休金，無還價餘地，乃因原告自請退休未准，擅行離職，此情形原本分文
        不能請求，然被告在協調時念在勞方年齡已大，始會有願以資遣方式處理之
        報告，且若因公司以虧損及業務緊縮為由解僱員工，本來就是資遣，何來「
        情理上願以資遣處理」？可見該筆錄應為筆誤，始會有此不合邏輯之內容。
        再查協調會在八十八年七月十六日召開，而原告自請退休申請書在八十八年
        二月二十八日提出，原告主張之被告解僱原告日期，起訴狀為八十八年三月
        三十一日，準備書狀為八十八年二月二十八日，則二月二十八日以前肯定無
        解僱，八十八年二月二十八日以後則只有自請退休准否之問題，而原告自請
        退休聲請書如前所述，公司未准，原告亦提不出公司解僱之人事命令。原告
        擅自停止上班後，以為自請退休獲准，請求退休金，公司以不符請求退休金
        條件，始生勞資糾紛。如此情形之下，公司豈會在協調會時承認解僱原告？
        因若如此給付退休金乃不能還價之法律規定，豈會鬧到市政府？故協調會筆
        錄顯為筆錄人員誤會資方意思所記，不能以該筆錄作為被告解僱原告之證據
        。
  （五）又原告據證人陳乾貴證言「因公司有指示理貨員太多要精減，在八十八年二
        月初找原告談退休問題」以及其後代原告擬退休申請書之事實，主張被告在
        八十八年二月二十八日遭公司強制解僱。惟查舉凡公司精減員工，均以資遣
        方式行之，而勞基法五十四條之強制退休，僱主有決定權，僱主不令退休，
        員工不能請求僱主強制其退休。員工自請退休又需符合勞基法第五十三條之
        情形，故本案證人陳乾貴雖證稱公司有精減理貨員意思，及找原告談退休問
        題，然原告卻申請自動退休，結果不合勞基法第五十三條規定之條件，未為
        公司核准。在此情形下，自不能以陳乾貴之證言，及代擬申請書之事實，認
        為被告在原告寫退休申請書之八十八年二月二十八日當日強制解僱原告。
  （六）原告聲請函查之退保時日，經勞工保險局八九保承字一○○四三七二號函覆
        鈞院，內載原告於八十八年二月二十八日退職申請勞保老年給付，該局同日
        將其退保，被告八十六年三月十六日始申報其退保。由該函可知原告八十八
        年二月二十八日自請退保，而原告自請退保申請書於八十八年二月二十八日
        提出，主任陳乾貴於三月二日始向上簽呈，有原告自請退休申請書存卷可據
        。可知原告於提出申請書即自行停止上班，被告於八十八年三月十六日只是
        依勞工保險條例第十一條規定將員工離職情形列表通知保險人，故該函仍不
        能證明被告於八十八年二月二十八日強制解僱原告。
  （七）原告引用行政院勞工委員會八十年十月二十一日勞動三字第二七○一四號函
        ，主張事業單位因業務緊縮而終止契約，對於年滿六十歲勞工，應予強制退
        休，不得以資遣方式辦理。惟查原告乃自請退休當日即擅自離職，並非事業
        單位之被告予以終止僱傭契約，原告引用勞委會前揭函巳屬不合。何況該函
        亦有以行政解釋限制勞基法中有關資遣及退休規定之適用之違法，因依該函
        之見解，無異剝奪僱主依勞基法所應有之終止勞動契約權，與自由決定是否
        強制勞工退休之權，而這些僱主權利之限制，勞動基準法甚至施行細則上均
        無規定，亦無授權行政機關立法，自不能以一紙行政令函改變法律之適用，
        勞委會函立意雖在保護勞工，卻顯違反法律保留原則，應不可採。
  （八）原告主張之工資不實，原告主張之八十八年二月份薪資二七、二五三元中有
        業績獎金三○○元，代理津貼二七○○元，八十八年一月份薪資三二、一五
        ○元中有業績獎金三○○元，裝卸津貼三六○○元，八十七年十二月份薪資
        三一八二四元中有業績獎金三○○元，裝卸津貼三九○○元，八十七年十一
        月份薪資二九、九九九元中有裝卸津貼三六○○元，八十七年十月份薪資二
        九、一五五元中，有業績津貼三○○元，裝卸津貼三四五○元，八十七年九
        月份薪資中有業績獎金三○○元，業績獎金五○○元，裝卸津貼三七五○元
        ，均非經常性給與，原告將之算入工資，即有錯誤，又依勞基法施行細則第
        十條第八款，勞工保險及雇主以勞工為被保險人加入商業保險支付之保險費
        ，亦非屬經常性給與，故原告主張之工資並應扣除被告代墊之勞保費及健保
        費。
三、證據：提出薪津收據影本六件為證。
丙、本院依職權向台南市政府勞工科調閱八十八年一四二號兩造勞資爭議事件卷宗，
    並訊問證人蔡文雄、黃明是、陳乾貴。
    理      由
甲、程序方面：
    原告起訴狀訴之聲明請求被告應給付原告五十七萬六千三百六十八元，及自八十
    八年五月一日起至清償日止，按週年利率百分之五計算之利息，於起訴狀繕本送
    達被告後將訴之聲明變更為被告應給付原告五十一萬七千零三十八元，及自八十
    八年四月一日起至清償日止，按週年利率百分之五計算之利息，核屬減縮應受判
    決事項之聲明，依民事訴訟法第二百五十六條第二款規定，應予准許，合先敘明
    。
乙、得心證之理由：
一、原告起訴主張：原告自七十九年九月一日起受僱於被告公司，被告公司於八十八
    年二月廿八日以公司虧損與業務緊縮為由，將原告予以解僱，原告被解僱時年六
    十三歲，被告應依勞動基準法第五十四條、第五十五條之規定，給付原告退休金
    ，計為五一七０三八元，被告迄今拒不給付，原告為此提起本訴，又依勞動基準
    法施行細則第二十九條第一項規定：雇主應給付之勞工退休金應自勞工退休之日
    起三十日內給付之，故被告並應自八十九年四月一日起給付法定遲延利息等語；
    被告則以：原告於任職時已同意將來離職時絕不請求資遺費或退休金，且原告係
    自請服務至八十八年二月二十八日為止退休，被告公司從未予以命令或強制其退
    休，有原告簽立之申請書為證，證人陳乾貴雖證稱公司有精減理貨員意思，及找
    原告談退休問題，然原告自請退休並不符合勞動基準法第五十三條之規定，依法
    不能請求退休金，又原告先後主張解僱日期不同，復提不出遭解僱之人事命令，
    益徵被告並未解僱原告，再台南市政府勞資爭議協調會紀錄中關於資方報告之記
    載顯為紀錄人之筆誤，因當時被告只是表示公司念在勞方年齡巳大願優惠勞方，
    以資遣處理之意願，並非承認公司有解僱原告，且原告於提出申請書即自行停止
    上班，被告於八十八年三月十六日只是依勞工保險條例第十一條規定將員工離職
    情形列表通知保險人，故勞工保險局八九保承字一００四三七二號函仍不能證明
    被告於八十八年二月二十八日強制解僱原告，又原告引用行政院勞工委員會函，
    主張事業單位因業務緊縮而終止契約，對於年滿六十歲勞工，應予強制退休，不
    得以資遣方式辦理，惟此無異剝奪僱主依勞基法所應有之終止勞動契約權，並違
    反法律保留原則，應不可採，另原告主張之工資中，業績獎金、裝卸津貼、代理
    津貼、健保費、勞保費等均非經常性給與，不得算入工資云云，資為抗辯。
二、查原告自七十九年九月一日起受僱於被告公司，迄至八十八年二月二十八日離職
    乙節，為兩造所不爭執，惟原告陳稱其係遭被告強制解僱，被告則辯稱原告係自
    請退休，經查：兩造就給付退休金事件曾申請台南市政府勞工科調解，調解結果
    不成立，經本院向該單位調閱八十八年一四二號兩造勞資爭議事件卷宗，該勞資
    爭議協調會紀錄第五點「報告事項」中，記載資方（即被告）報告稱：「：：因
    公司虧損與業務緊縮，加上勞方年齡已大，故不得不解僱之，故情理上仍願以資
    遺處理。」等語，雖被告辯稱此記載乃紀錄人員之筆誤云云，然該份紀錄業經被
    告代表蔡文雄、陳乾貴核閱確認無訛後簽名，堪認係被告之真意，難認係紀錄人
    員之筆誤，顯然被告確有解僱原告情事。況證人陳乾貴於本院審理時證稱：公司
    有指示說，理貨員太多了，有十個，要精減為九個，因原告年紀大，在八十八年
    二月初，就跟他談退休問題等語（本院八十九年二月九日言詞辯論筆錄），足證
    被告有裁員之意，乃由陳乾貴勸諭原告離職，否則若係原告自願退休，陳乾貴又
    何須找原告商談？雖原告於八十八年二月二十八日簽立之申請書上載有「員乙○
    ○，民國二十四年十月十二日出生，年滿六十有三，為配合公司業務，精減人事
    ，要求退休：：：。」等語，僅足認係原告經與陳乾貴商談後，同意配合被告公
    司解僱之決定，而要求被告公司依退休相關規定辦理，尚難以此遽認原告係自請
    退休，是原告主張被告以公司虧損與業務緊縮為由，將原告予以解僱之事實，堪
    信為真實。
三、又按「法律行為違反強制或禁止之規定者，無效。」民法第七十一條前段定有明
    文，是被告辯稱原告於任職時已同意將來離職時絕不請求資遺費或退休金云云，
    縱令屬實，亦違反勞動基準法第二章、第六章之規定，揆諸前開規定，其約定自
    屬無效，被告執此主張原告不得請求給付退休金，即屬無據。
四、查原告係於二十四年十月十二日生，至八十八年二月二十八日遭被告解僱時，已
    年逾六十歲，依勞動基準法第五十四條第一項第一款、同法第五十五條第一項第
    一款、第二項之規定，被告自應給付退休金予原告，雖被告曾表示願以資遺處理
    云云，惟此未經原告同意，原告依法請求被告給付退休金，為有理由。
五、按「勞工退休金之給與標準如左：一、按其工作年資，每滿一年給與兩個基數。
    但超過十五年之工作年資，每滿一年給與一個基數，最高總數以四十五個基數為
    限。未滿半年者以半年計；滿半年者以一年計。：：前項第一款退休金基數之標
    準，係指核准退休時一個月平均工資。」勞動基準法第五十五條第一項第一款定
    有明文。查原告任職於被告公司之期間為自七十九年九月一日起至八十八年二月
    二十八日止，則其工作年資為八年六月，被告應給與退休金之基數為十七個基數
    。
六、又查原告於離職前六個月每月領得之薪資分別為：八十八年二月為二萬七千二百
    五十三元、八十八年一月為三萬二千一百五十元、八十七年十二月為三萬一千八
    百二十四元、八十七年十一月為二萬九千九百九十九元、八十七年十月為二萬九
    千一百五十五元、八十七年九月為三萬二千一百零四元，此為二造所不爭執，並
    有原告提出之薪資表一件、銀行存褶影本一件，及被告提出之薪津收據影本六件
    為證。雖被告辯稱上開薪資中之業績獎金、裝卸津貼、代理津貼、健保費、勞保
    費等均非經常性給與，不得算入工資云云，惟查：原告所領得之上開薪資均係扣
    除勞保費、健保費、借款後之金額，故原告並未請求將健保費及勞保費列入工資
    中計算，被告此部分所辯容有誤會；又依勞動基準法第二條第三款之規定，所謂
    工資者，即勞工因工作而獲得之報酬，包括工資、薪金及按計時、計日、計月、
    計件以現金或實物等方式給付之獎金、津貼及其他任何名義之經常性給付均屬之
    ，原告所領取之業績獎金及各項津貼多為每月均有領取之給付，應屬經常性給與
    ，自得於計算本件退休金時併入工資計算甚明，被告所辯自非可採。是原告自八
    十八年二月二十八日退休前六個月之工資總計為十八萬二千四百八十五元（
    27253+32150+31824+29999+29155+32104=182485），又原告退休前六個月之總日
    數（即自八十七年九月一日起至八十八年二月二十八日止）為一百八十一日，則
    原告退休生效前六個月平均工資為三萬零二百四十六元（即退休前六個月總工資
    除以總日數再乘以每月三十日，計算式為：182485/181x30=30246），據此計算
    ，原告得請求被告給付之退休金為五十一萬四千一百八十二元（即退休生效前六
    個月平均工資乘以基數，計算式為30246 x17 =514182）。
七、本件事證已臻明確，兩造其餘攻擊防禦方法及舉證，於判決結果不生影響，爰不
    予一一論列，併予敘明。
八、從而，原告依勞動基準法第五十四條第一項第一款、同法第五十五條第一項第一
    款、第二項之規定，請求被告給付退休金五十一萬四千一百八十二元，並依勞動
    基準法施行細則第二十九條第一項「雇主應給付之勞工退休金應自勞工退休之日
    起三十日內給付之。」之規定，請求被告自八十九年四月一日遲延給付之日起至
    清償日止，給付原告按週年利率百分之五計算之遲延利息，為有理由，應予准許
    ，逾此部分之請求，為無理由，應予駁回。
丙、假執行之宣告：
    原告勝訴部分，兩造分別陳明願供擔保為准、免為假執行之宣告，經核於法均無
    不合，爰分別酌定相當擔保金額准許之，至於原告敗訴部分，其假執行之聲請已
    失所附麗，應予駁回。
丁、結論：
    本件原告之訴為一部有理由，一部無理由，應依民事訴訟法第七十九條但書、第
    三百九十條第二項、第三百九十二條，判決如主文。
中    華    民    國      八十九      年      五      月        三      日
                                  臺灣臺南地方法院民事第三庭
~B法      官  葉惠玲
右為正本係照原本作成
如對本判決上訴，須於判決送達後廿日內向本院提出上訴狀
中    華    民    國      八十九      年      五      月        三      日
~B法院書記官  李珍瑩


司法院資訊處製作；財團法人民間司法改革基金會備份。
